【裁判字號】    98,上訴,1739
【裁判日期】    980616
【裁判案由】    毒品危害防制條例
【裁判全文】
臺灣高等法院刑事判決                98年度上訴字第1739號
上  訴  人  臺灣板橋地方法院檢察署檢察官
被      告  甲○○
                    現另案於臺灣桃園女子監獄執行中
選任辯護人  梁水源律師
上列上訴人因被告毒品危害防制條例案件，不服臺灣板橋地方法
院98年度訴字第17號，中華民國98年3月20日第一審判決（起訴
案號：臺灣板橋地方法院檢察署97年度偵字第217號、第5233號
      、第7677號），提起上訴，本院判決如下：
    主  文
原判決關於附表一編號一、二、三轉讓第一級毒品部分暨執行刑
均撤銷。
甲○○所犯如附表二編號一、二、三所示之轉讓第一級毒品罪
，所處之刑與沒收之宣告，各如附表二編號一、二、三所示。應
執行有期徒刑年。轉讓毒品所得新台幣仟元應沒收之，如全
部或一部不能沒收時，應以其財產抵償之。行動電話（含000000
0000號SIM卡壹張）壹支、帳冊壹本沒收。
其餘上訴駁回。
    事  實
一、甲○○於民國（下同）93年間因施用毒品案件，經本院以94
    年度上訴字第198號判處應執行有期徒刑一年確定，94年10
    月21日縮刑期滿執行完畢。甲○○明知海洛因係毒品危害防
    制條例所列管之第一級毒品，不得持有、轉讓，竟基於轉讓
    第一級毒品犯意，因乙○○與甲○○所使用之0000000000號
    行動電話聯繫後，甲○○先後於96年1月24日、25日某時、9
    6年12月間某日，在臺北縣板橋市○○路180號之1住處附近
    ，分別將海洛因一包（重量約0.1公克），以新臺幣（下同
    ）一千元金額，轉讓予乙○○，計三次（轉讓之時間、地點
    、金額及數量，詳附表二編號一至三）。嗣甲○○因施用毒
    品案件，經警於96年12月12日下午9時許，在上址住處電梯
    前查獲，並於其身上扣得海洛因一小包，並經其同意搜索上
    開住處，扣得磅秤一台、注射針筒一支、分裝杓一支、安非
    他命吸食器一組、分裝袋二包、海洛因二小包（毒品計三包
    ，驗餘淨重0.63公克，施用毒品案件經臺灣板橋地方法院以
    97年訴字第1161號判決）；再於97年1月26日下午8時10分許
    ，經警在其上開住處查緝毒品，經其同意搜索上址，又扣得
    分裝杓一支（施用毒品案件經臺灣板橋地方法院以97年度訴
    字第2997號判決）；復於97年1月28日，經警持搜索票至其
    位於臺北縣板橋市○○街11號住處搜索，當場扣得其所有供
    轉讓犯罪所用之行動電話（含0000000000號SIM卡一張）一
    支、帳冊一本，始循線查知上情。
二、案經臺北縣政府警察局海山分局、土城分局移送臺灣板橋地
    方法院檢察署檢察官偵查起訴。
    理  由
壹、證據能力部分：按被告以外之人於審判外之言詞或書面陳述
    ，除法律有規定者外，不得作為證據；又被告以外之人於審
    判外之陳述，雖不符合同法第159條之1至第159條之4之規定
    ，但經當事人於審判程序同意作為證據，法院審酌該言詞陳
    述或書面陳述作成時之情況，認為適當者，亦得為證據。當
    事人、代理人或辯護人於法院調查證據時，知有第159條第1
    項不得為證據之情形，而未於言詞辯論終結前聲明異議者，
    視為有前項之同意，刑事訴訟法第159條第1項及第159條之5
    分別定有明文。查本判決下列所引用之各該被告以外之人乙
    ○○於審判外之陳述，屬傳聞證據，惟被告雖知上開證據資
    料為傳聞證據，但於準備程序及審判期日中均表示無意見而
    不予爭執，且迄至言詞辯論終結前亦未再聲明異議，審酌上
    開證據資料製作時之情況，尚無違法不當及證明力明顯過低
    之瑕疵，亦認為以之作為證據應屬適當，故揆諸前開規定，
    爰逕依刑事訴訟法第159條之5規定，認前揭證據資料均例外
    有證據能力。
貳、有罪部分（附表二編號一至三之犯罪事實）：
一、被告甲○○於原審僅坦承轉讓第一級毒品三次之犯行二次，
    否認第三次之犯行，辯稱略以：「僅有以上揭方式轉讓海洛
    因二次予乙○○」云云。然於本院坦承轉讓三次第一級毒品
    犯罪行為，且查：
(一)、被告甲○○於原審先後稱：「我沒有賣海洛因給乙○○，是
    他拿錢給我叫我幫他拿海洛因，他卻說我賣給他，他叫我幫
    忙拿海洛因的正確時間我忘記了，應該是在96年底的時候，
    這種情形約有二、三次，都是乙○○打電話給我說他提藥，
    然後他拿給我一千元，叫我幫他拿，他都是打電話約我出去
    ，然後我都在板橋市○○街○路上由他交錢給我，然後我打
    電話給我朋友綽號眼鏡的人跟他拿海洛因，然後我在拿錢的
    地方再把海洛因交給乙○○，這種情形共有二、三次。」、
    「他是打電話給我請我幫他拿海洛因，我們都約在我住處的
    附近見面，他都是先把錢給我，然後我離開去跟我朋友拿，
    這段時間是在96年年底的時候，是11月或是12月我不記得了
    ，他請我拿的次數有二、三次，他剛才說的一手交錢一手交
    貨的情形，就是他在提藥他叫我我先去幫他拿回來，他人到
    的時候再拿錢給我我再拿海洛因給他，這是96年年底的事情
    」等語，是被告就收取證人乙○○一千元並轉讓海洛因之事
    實並未否認，且就轉讓之時間、次數亦供承係在96年底有二
    至三次等語，足見被告僅坦承有二次，以上揭方式轉讓毒品
    之供詞尚非全然可信。
(二)、而證人乙○○於原審證稱：「（跟被告拿海洛因拿到何時間
    為止？）我跟她拿了二、三次不知道拿到什麼時候」、「（
    剛才說是從10月或11月開始跟被告拿毒品，是否可以確定確
    實的月份？）應該是11月」、「（是否在96年12月份有跟被
    告拿海洛因？）有的」、「我是先打被告行動電話給她，我
    是問她說她那裡有沒有海洛因，我在電話中都是以暗號女的
    來問她，看她身上有沒有，如果她說有的話，我們就約好時
    間，在電話中我是跟她說要一張，一張就是價格為一千元的
    海洛因，重量約0.1公克。我大約都在板橋市重（為國之誤
    ）慶路跟被告見面，然後拿錢給她，她當場交海洛因給我。
    一手交錢一手交貨的次數不多，約有一、二次，但是我不記
    得到底是一次或是二次」、「（所述請被告拿海洛因，是什
    麼意思？）我請被告幫我拿海洛因是先打電話給被告，問被
    告是否有海洛因如果被告說沒有，我就請被告打給她朋友拿
    海洛因，我就會跟她說我要一張也就是一千元的海洛因，但
    是我不知道她朋友是誰，被告會先打電話去問有沒有，然後
    我會在幾分鐘之後再打給她看有沒有，被告說有之後我在跟
    她約地點也都是板橋市○○路附近，然後我先把錢拿給被告
    ，然後我在原地等，被告都隔十幾分鐘之後才回來，然後她
    在交給我海洛因」等語，與被告供承轉讓之情節互核大致相
    符。
(三)、至於轉讓之次數，被告已經坦承三次轉讓之行為，證人乙○
    ○雖不能詳述確實轉讓次數，從其證詞可知，被告確有於96
    年11月、12月間分別以上揭方式轉讓海洛因之行為，復核扣
    案之帳冊資料，載有：「11/24，安:255 」、「11/25安300
    、50」等字樣，此經檢察官勘驗屬實，並製有勘驗筆錄及有
    扣案之帳冊可稽，被告在偵查自承：「（日期是否就是11月
    24日、11月25日二天？）是的」、「（是否上面每出現一個
    數字，就代表你賣給那個人海洛因，該數字代表該次交易他
    尚欠你多少錢沒還？）是的」、「（安：255是何意？）安
    是乙○○，也是他要我幫他拿海洛因，少給我二百五十五元
    ，這次他買一千元」等語（偵字第7677號卷第41頁），證人
    乙○○於原審就是否因取得毒品時，曾欠被告錢等節亦證稱
    ：「確有因取得毒品而欠被告錢，但是會在下次取得毒品時
    還，所欠之金額或為一百、五十，但詳細金額已經忘記了」
    等語。足見被告上揭偵查中之供詞堪信為真，是依上揭帳冊
    之記載，被告以上揭方式於96年11月24日、25日轉讓海洛因
    之次數已經有二次，而證人乙○○於原審作證時，確認有在
    96年12月間亦曾以上揭方式向被告取得海洛因，然因證人乙
    ○○就12月間被告轉讓之次數已經不能詳記。但綜上被告供
    詞、證人之證詞，應可認定96年12月間被告至少有一次轉讓
    之行為，是應認被告轉讓海洛因予乙○○之次數應為三次。
(四)、檢察官補充理由書雖記載：「甲○○基於販賣第一級毒品之
    犯意，自96年11月間起，撥打門號0000000000號行動電話與
    陳嘉明聯絡，以四分之一錢（約0.9375公克）六千元之價格
    ，向陳嘉明販入五次海洛因，計4.6875公克，並均在臺北縣
    板橋市南雅夜市內交付」，因認被告上揭販入之行為，亦涉
    犯毒品危害防制條例第4條第1項之販賣第一級毒品罪嫌，為
    本件販賣毒品之一部事實云云。按毒品危害防制條例第4條
    各款，明定有關販賣各級毒品之處罰規定；同法第8條各款
    ，亦定有轉讓各級毒品之處罰規定，是販賣與轉讓毒品之犯
    行，固有時均為雙方之有償之對價行為。但所謂販賣行為者
    ，須以營利之意思而購入或賣出，方足構成，倘於有償讓與
    他人之初，係基於營利之意思，並已著手實施，而因故無法
    高於購入原價出售，最後不得不以原價或低於原價讓與他人
    時，仍屬販賣行為，苟始終無營利之意思，縱以原價或低於
    原價有償讓與他人，即難謂為販賣行為，僅得以轉讓行為論
    處（94年度台上字第5317號判決參照）。經查，被告固於偵
    查稱：「係以0000000000號行動電話聯絡陳嘉明，透過彼向
    卓仔男子購入海洛因，次數有四、五次，每次五、六千元，
    重量約四分之一錢」等語（偵字第7677號卷第39頁），惟否
    認有販賣海洛因營利之意圖，辯稱略以：「購入之毒品均係
    供己施用」等語。而被告為警於96年12月12日下午9時許，
    在上址住處電梯前查獲，並於其身上扣得磅秤一台、注射針
    筒一支、分裝杓一支、安非他命吸食器一組、分裝袋二包、
    海洛因三小包（驗餘淨重0.63公克），於該次查獲時，在警
    詢、偵查分別稱：「扣案之海洛因，係向陳嘉明所購得，目
    的在供己施用」等語（偵字第217號卷第5頁、第33頁），而
    本次查獲之事實，亦經檢察官起訴，且業經臺灣板橋地方法
    院以97年訴字第1161號判決施用毒品罪成立科以刑罰在案，
    上揭扣案物，均經宣告沒收等節，亦有卷附判決書可考，本
    件檢察官另以補充理由書認被告此一購入毒品行為，亦有營
    利之意圖，然並未舉證以證明被告購入上揭毒品時，已有營
    利意圖之證據，既不能證明被告有營利意圖，此部分購入海
    洛因之販賣毒品行為，即屬不能證明。
(五)、關於被轉讓前述毒品三次，是否獲利，檢察官上訴所略稱：
    【被告確有販賣海洛因之犯意：１、被告有賺取差價之行為
    ：被告以四分之一錢（約0.9375公克）新台幣（下同）六千
    元之價格，向陳嘉明販入五次海洛因，共計4.6875公克，其
    取得海洛因之成本0.1公克約為六百四十元，其嗣後賣給乙
    ○○之價格為0.1公克海洛因一千元，顯然有三百六十元之
    利得，縱被告辯稱向陳嘉明取得之海洛因均供一已施用，被
    告嗣後販賣給他人之海洛因從何而來？被告既有取得每0.1
    公克海洛因之對象，為何嗣後會以一千元去購買0.1公克之
    海洛因，再轉讓給乙○○，顯與常理不合。２、被告有以營
    利之意而販入海洛因：、被告向陳嘉明販入毒品之目的，
    除為販賣外，亦兼供一已施用，此為有毒癮之販賣毒品者均
    然，否則其等均無正當職業，何以供給自己施用毒品及生活
    花費，且被告與證人乙○○及其他帳冊中所載之連被告都不
    知其真實姓名之綽號「瑤」、「文」、「強」、「偉」等人
    乃非親非故，何以要長期免費提供勞務，週車勞頓，吸收交
    通費用，並承擔遭警方逮捕、檢察官起訴販賣毒品之風險，
    隨時為證人乙○○及其他人準備可供施用之海洛因，故被告
    未賺取利差之辯詞，實不合常理。、且參以被告對扣案帳
    冊所記載內容之相關供述「實情是他們（指帳冊中所記載之
    人：安、瑤、強、偉、文等人）會打電話要我幫他們拿海洛
    因…（問從這個帳本來看，你至少賣了阿偉6次海洛因）是
    的，（問：是否上面每出現一個數字，就代表你賣給那人一
    次海洛因，該數字代表該次交易他尚欠你多少錢沒還）是的
    ，（問：日期是不是就是11月24日、11月25日）是的（問：
    這兩天就可以成交那麼多筆）因為他們一直打電話給我」，
    故依帳冊之記載，被告在11月24日及25日間，即至少有15人
    次之人向其拿取海洛因（因記載在帳冊之人是有積欠被告款
    項之人，如銀貨兩訖則未載入），依上開扣案之帳冊資料，
    如每人次之最低量一筒（即0.1公克），被告所需毒品數量
    在這兩天內就需1.5公克，難認被告於販入海洛因時僅有供
    一己施用之犯意，而無販賣毒品之犯意】等語，固非無見，
    然查，毒品之交易並非商品得以使用重量與金額換算成本與
    售價，其中尚有所純度問題，而此為法院審理此類案件已知
    之事實，如98年度台上字第2893號判決記載純度僅百分之三
    十九點二四」，而98年度台上字第2755號判決記載純度百分
    之七十三點四六），檢察官並未將純度列入計算，則所計算
    之結果是否正確，尚非無疑問。而被告於偵查係坦承轉讓毒
    品，證人乙○○於偵查雖具結證稱向被告購買毒品，但是同
    時亦證稱：「錢有沒有付清我忘記了。我有時有付清，有時
    沒有付清。我下次會一起給她」、「不夠的先欠著，我大概
    都只欠一百、二百元而已」等語，足見其二人之關係並非生
    疏，而被告有無獲利，事實上應從被告販入與賣出海洛因之
    純度與價格計算，然此部分依據卷證資料並無從得知，且被
    告每次僅交付0.1公克，價格一千元之海洛因，乙○○又欠
    一百、二百元，實難以此種交易數量與欠款情形，即直接推
    論被告所為係涉犯販賣第一級毒品之重典，因此，檢察官上
    訴所陳尚非可取。
(六)、綜上，本件事證明確，被告犯行堪以認定，應依法論科。
二、論罪科刑部分：
(一)、核被告附表二編號一至三之犯罪事實所為，係犯毒品危害防
    制條例第8條第1項之轉讓第一級毒品罪。其持有第一級毒品
    海洛因之行為，應為高度之轉讓行為所吸收，均不另論罪。
    公訴意旨認被告係犯毒品危害防制條例第4條第1項之販賣第
    一級毒品罪，固有未洽，惟因起訴之基本事實相同，爰依法
    變更起訴法條。被告所犯如附表二編號一至三之轉讓行為，
    犯意各別，行為互殊，應予分論併罰。被告於93年間因施用
    毒品案件，經本院以94年度上訴字第198號判處應執行有期
    徒刑一年確定，94年10月21日縮刑期滿執行完畢，此有卷附
    被告前案紀錄表足稽，被告於刑之執行完畢後五年內，再故
    意犯本件最輕本刑為有期徒刑以上刑之罪，應依刑法第47
    條第1項之規定論以累犯，並加重其刑。按毒品危害防制條
    例第8條第6項、第11條第4項明定：轉讓或持有毒品達一定
    數量者，加重其刑至二分之一，其標準由行政院定之。行政
    院據此於93年1月7日訂定發布「轉讓持有毒品加重其刑之數
    量標準」，其中第2條規定：轉讓、持有第一級毒品淨重達
    五公克以上，加重其刑至二分之一」，本件被告轉讓之海洛
    因尚未達上揭應予加重規定之重量，自無加重之必要。
(二)、原審就被告所犯附表一編號一至三之行為予以論罪科刑固非
    無見，惟查：(一)、科刑之判決書，須將認定之犯罪事實詳記
    於事實欄，然後於理由內逐一說明其憑以認定之證據，使事
    實與理由兩相一致，方為合法。倘事實欄已有敘及，而理由
    內未加說明，是為理由不備。理由已加說明，而事實欄無此
    記載，則理由失其依據，均足構成撤銷之原因（54年台上字
    第1980號）。原審判決主文與理由欄均認定被告所為附表一
    編號一、二、三之行為係轉讓第一級毒品，然附表一編號一
    、二、三卻均記載為「販賣」第一級毒品，容有未洽。(二)、
    被告為警於96年12月12日下午9時許，在上址住處電梯前查
    獲，並於其身上扣得磅秤一台、注射針筒一支、分裝杓一支
    、安非他命吸食器一組、分裝袋二包、海洛因三小包（驗餘
    淨重0.63公克），於該次查獲時，在警詢、偵查分別稱：「
    扣案之海洛因，係向陳嘉明所購得，目的在供己施用」等語
    （偵字第217號卷第5頁、第33頁），而本次查獲之事實，雖
    經檢察官起訴，且業經臺灣板橋地方法院以97年訴字第1161
    號判決施用毒品罪成立科以刑罰在案，上揭扣案物，均經宣
    告沒收等節，亦有卷附判決書可考，然該判決並未認定：「
    被告供承供己施用而向陳嘉明購入海洛因之事實」，原審判
    決誤認：「被告供承供己施用而向陳嘉明購入海洛因之事實
    ，已為於另案認定」，與卷證資料不合。(三)、毒品危害防制
    條例第19條第1項規定：「犯同條例第4條至第9條、第12 條
    、第13條或第14條第1項第2項之罪者，其供犯罪所用或因犯
    罪所得之財物均沒收之，如全部或一部不能沒收時，追徵其
    價額或以其財產抵償之」，係採義務沒收主義，故轉讓毒品
    所得之金錢，應宣告沒收，不以當場搜獲扣押者為限。查被
    告三次轉讓第一級毒品予乙○○之所得各一千元，既係被告
    轉讓毒品所得之財物，雖未扣案，然並無證據證明已滅失不
    存，仍應依毒品危害防制條例第19條第1項規定宣告沒收，
    如全部或一部不能沒收時，則應以其財產抵償之，原判決疏
    未為之，即有判決不適用法則之違誤而無可維持。以上原審
    判決關於附表一編號一至三之行為即有未洽，而檢察官上訴
    意旨仍認被告涉有販賣第一級毒品犯行指摘原判決此部分不
    當，雖無理由，但上訴所稱之前述撤銷理由(二)之情形，則屬
    有依據，惟原判決此部分既有可議，自應將原判決此部分暨
    執行刑予以撤銷改判。
(三)、爰審酌被告本身有施用毒品習慣，竟不思戒除毒癮，轉讓供
    他人施用，其所為影響社會秩序，併慮其犯罪動機、轉讓之
    數量與所得，以及犯後已經坦承犯行之態度等一切情狀，分
    別就被告甲○○所犯附表二編號一至三之三次轉讓第一級毒
    品，各量處有期徒刑壹年貳月，並且定應執行刑為有期徒刑
    年。按毒品危害防制條例第19條第1項規定：「犯同條例
    第4條至第9條、第12條、第13條或第14條第1項第2項之罪者
    ，其供犯罪所用或因犯罪所得之財物均沒收之，如全部或一
    部不能沒收時，追徵其價額或以其財產抵償之」，係採義務
    沒收主義，故轉讓毒品所得之金錢，應宣告沒收，不以當場
    搜獲扣押者為限。查被告三次轉讓第一級毒品海洛因予乙○
    ○之所得各一千元，既係被告轉讓毒品所得之財物，雖未扣
    案，然並無證據證明已滅失不存，仍應依毒品危害防制條例
    第19條第1項規定宣告沒收，如全部或一部不能沒收時，則
    應以其財產抵償之。又毒品危害防制條例第19條第1項前段
    規定：「犯第四條至第九條、第十二條、第十三條或第十四
    條第一項、第二項之罪者，其供犯罪所用或因犯罪所得之財
    物，均沒收之」。而行動電話服務須以晶片卡（即SIM卡）
    為使用介面，因此電信公司於出租行動電話門號予消費者使
    用時，即同時附帶提供晶片卡給消費者作為門號使用之介面
    ，故電信公司接受消費者申辦門號並將該門號開通上線時，
    該晶片卡之所有權亦移轉於消費者，自不能認該晶片卡仍屬
    電信公司所有之物（97年台上字第1952號）。扣案行動電話
    （含0000000000號SIM卡一張）一支、帳冊一本（附表三）
    ，係供被告犯罪所用之物，應依毒品危害防制條例第19條第
    1項之規定，沒收之。至於被告經警分別於96年12月12日下
    午9時許查獲，並扣得磅秤一台、注射針筒一支、分裝杓一
    支、安非他命吸食器一組、分裝袋二包、海洛因三小包（驗
    餘淨重0.63公克）；於97年1月26日下午8時10分許查獲，扣
    得分裝杓一支等物，均係供被告施用毒品所用之物，與本案
    轉讓毒品犯行無關，業據被告供明在卷，均於各該施用毒品
    案件中，經原審宣告沒收，此有原審97年訴字第1161號、97
    年度訴字第2779號判決在卷可查，是均不併予宣告沒收之。
、無罪部分（附表一編號四至八之犯罪事實）：
一、公訴意旨略以：被告甲○○明知海洛因，係毒品危害防制條
    例所列管之第一級毒品，不得販賣，竟基於販賣第一級毒品
    之犯意，於附表一編號四至八之時、地，以其所使用之0000
    000000號電話為聯絡工具，將所購買之上揭海洛因以附表一
    編號四至八之價格、數量賣予乙○○，因認被告涉犯毒品危
    害防制條例第4條第1項之販賣第一級毒品罪嫌云云，
二、按犯罪事實應依證據認定之，無證據不得認定犯罪事實；不
    能證明被告犯罪者，應諭知無罪之判決，刑事訴訟法第154
    條第2項及第301條第1項分別定有明文。次按認定不利於被
    告之事實，須依積極證據，苟積極證據不足為不利於被告事
    實之認定時，即應為有利於被告之認定，更不必有何有利之
    證據；又事實之認定，應憑證據，如未能發現相當證據，或
    證據不足以證明，自不能以推測或擬制之方法，以為裁判基
    礎。而刑事訴訟法上所謂認定犯罪事實之積極證據，係指適
    合於被告犯罪事實之認定之積極證據而言，雖不以直接證據
    為限，間接證據亦包括在內；然而無論直接或間接證據，其
    為訴訟上之證明，須於通常一般之人均不致有所懷疑，而得
    確信其為真實之程度者，始得據為有罪之認定，倘其證明尚
    未達到此一程度，而有合理之懷疑存在時，致使無從形成有
    罪之確信，根據「罪證有疑，利於被告」之證據法則，即不
    得遽為不利被告之認定，有最高法院30年上字第816號、29
    年上字第3105號、30年上字第1831號、40年台上字第86號及
    76年台上字第4986號判例意旨參照。
三、檢察官起訴書認被告涉犯上揭販賣第一級毒品罪嫌，係以證
    人乙○○於偵查之證詞為據，訊據被告否認有上揭販賣第一
    級毒品之犯行，辯稱：「未販賣海洛因」等語。經查：
(一)、關於起訴書與檢察官上訴所陳之被告此部分販賣海因犯罪行
    為，僅有一項證據，即乙○○之證詞，然查，「施用毒品者
    之指證，其真實性有待其他必要之證據加以補強，若施用毒
    品者之指證，其真實性仍有合理之懷疑存在時，在此項合理
    之懷疑未澄清前，自不能遽為有罪之判斷，茲所謂其他必要
    之補強證據，即在排除此項合理之懷疑，使之達於可得確信
    之程度，否則即應為被告有利之推定，此亦為刑事訴訟法第
    一百五十四條，犯罪事實應依證據認定之證據裁判原則，及
    因保障被告人權，無罪推定原則之所在，此項刑事訴訟基本
    原則，不能因販賣毒品行為之交易期間短暫、交易方法隱密
    、交易對象單純，致查獲不易、搜證困難等原因而放棄，或
    減低對於犯罪構成要件應予嚴格證明之堅持，此項基本原則
    應為法官證據證明力自由判斷職權行使之限制（90年台上字
    第3115號）」，「犯施用毒品之罪，供出毒品來源，因而破
    獲者，得減輕其刑。毒品危害防制條例第十七條定有明文。
    施用毒品者之該項供述，固非絕無證據能力，但為防範其作
    利己損人之不實供述，自須擔保該項供述之真實性，始得作
    為判斷之依據。故事實審法院必須調查其他證據，以資審認
    ，必至因其他證據之證明力已可確信該項供述為真實而無合
    理之懷疑時，始得據為對他人不利之認定（89年台上字第36
    18號）。則僅以乙○○之陳述，無補強證據是否得逕認定被
    告有此部分犯罪行為，已非無疑。
(二)、次按「告訴人、證人之陳述有部分前後不符，或相互間有所
    歧異時，究竟何者為可採，法院仍得本其自由心證予以斟酌
    ，非謂一有不符或矛盾，即應認其全部均為不可採信；尤其
    關於行為動機、手段及結果等之細節方面，告訴人之指陳，
    難免故予誇大，證人之證言，有時亦有予渲染之可能；然其
    基本事實之陳述，若果與真實性無礙時，則仍非不得予以採
    信（74年台上字第1599號）」，本件被告與證人乙○○所陳
    交付毒品之次數，互相一致之次數，為前述認定之三次，至
    於檢察官上訴雖略稱：【被告販賣海洛因毒品之次數確高達
    八次之多：被告以四分之一錢（約0.9375公克）新台幣（下
    同）六千元之價格，向陳嘉明販入五次海洛因，共計4.6875
    公克，「我沒有賣毒品給乙○○，他都會打電話給我，問我
    這裡有沒有毒品，我會請他，我無償轉讓海洛因給他過6次
    ，是在96年12月間，於板橋國慶路我家中無償轉讓給乙○○
    ，每次的量是可供一次注射的量」（97年度偵字第7677號卷
    宗，第39頁），且證人乙○○在97年11月7日偵查中證述「
    詳細的時間我忘記了，大約是96年12月開始，大概2、3天或
    一星期一次，次數約六次。甲○○提供海洛因，地點在被告
    國慶路住處約二次，在他住家樓下的萊爾富便利商店約四次
    ，…我每次是向他購買一千元海洛因，約0.1公克，我是向
    甲○○購買海洛因，不是甲○○給我的」（參本署97年度偵
    字第5233號卷宗，第57頁），故證人乙○○在偵查中亦證述
    其在96年12月間，曾向被告買過六次海洛因。故在96年12月
    間，被告即有販賣海洛因六次予乙○○。復加上帳冊中記載
    11月24日及11月25日之兩次，被告販賣海洛因給乙○○之次
    數即高達8次】等語，然查，證人乙○○固於原審證稱，被
    告以上揭有償或以代取毒品之方式，轉讓海洛因之事實，惟
    就次數如何，其於警詢稱：「五、六次」等語（偵字第523
    3號卷第21頁），又改稱：「十次」等語（偵字第7677號卷
    第12頁），偵查則稱：「大約七、八次」等語（同上卷第55
    頁），又改稱：「大約六次」等語（同上卷第78頁），於原
    審則改稱：「二、三次」等語，則究竟被告以上揭方式交付
    海洛因予證人之次數，證人前後證述不符，難僅以證人指證
    ，採信關於次數之證詞，除經依據被告自白及扣案帳冊等輔
    助證據，已經證明如上事實外，其餘起訴書如附表一編號四
    至八之事實，僅有證人乙○○不一之陳述，難以此一證據，
    即產生有罪之確信。
(三)、按「毒品危害防制條例所規定之販賣毒品罪，雖未明示以營
    利之意圖為其犯罪構成要件，然依原判決理由所舉新辭典及
    辭源之註解，所謂販者，既係指賤買貴賣，或買賤賣貴而從
    中取利之商人而言。則販賣一語，在文義解釋上當然已寓含
    有買賤賣貴而從中取利之意思存在。且從商業交易原理與一
    般社會觀念而言，販賣行為在通常情形下，仍係以牟取利益
    為其活動之主要誘因與目的。因之，以行為人在主觀上具有
    營利之意圖作為販賣毒品罪之成立要件」（89年度台上字第
    299號判決意旨參照）。證人乙○○雖於偵查證述略以：「
    向被告取得海洛因方式，係以行動電話約在被告板橋國慶路
    上之住處附近，以一張即一千元代價，購入被告交付約0.1
    公克之海洛因」，證人乙○○並於原審解釋上揭購入海洛因
    之方式，係要求被告去向藥頭取得毒品後交付之過程，是僅
    足以證明被告向證人乙○○取得一千元，及交付海洛因0.1
    公克之事實，至於各次交易，被告有無取得差價之營利，或
    是有營利之意圖，尚不能證明，況被告於偵查、審理程序均
    否認有營利意圖，而檢察官亦未舉證證明，被告此一行為之
    營利事實，且查無任何證據足以證明被告有營利意圖或事實
    ，既不能證明被告此一部分之犯罪，依首揭規定，自應為無
    罪判決之諭知。
(四)、原審以不能證明被告此部分犯罪，而為其此部分無罪之諭知
    ，經核原判決此部分並無違誤，檢察官以前詞提起上訴，指
    摘原判決不當請求撤銷改判為無理由，應予駁回。
據上論斷，應依刑事訴訟法第368條、第299條第1項前段、第369
條第1項前段、第364條、第300條，毒品危害防制條例第8條第1
項、第19條第1項，刑法第11條前段、第47條第1項、第51條第5
款，判決如主文。
本案經檢察官楊秀琴到庭執行職務。
中    華    民    國    98    年    6    月    16    日
            刑事第十二庭  審判長法  官  蔡永昌
                                法  官  蔡新毅
                                法  官  施俊堯
以上正本證明與原本無異。
如不服本判決，應於收受送達後10日內向本院提出上訴書狀，其
未敘述上訴之理由者並得於提起上訴後10日內向本院補提理由書
（均須按他造當事人之人數附繕本）「切勿逕送上級法院」。
                                書記官   顧哲瑜
中    華    民    國    98    年    6     月    17    日
附表一：
編號一：交易時間：96年11月24日某時許。交易地點：臺北縣板
        橋市○○路180之1號附近。毒品種類、數量：以海洛因
        0.1公克一千元之價格、販賣數量0.1公克海洛因予乙○
        ○。
編號二：交易時間：96年11月25日某時許。交易地點：臺北縣板
        橋市○○路180之1號附近。毒品種類、數量：以海洛因
        0.1公克一千元之價格、販賣數量0.1公克海洛因予乙○
        ○。
編號三：交易時間：96年12月間不詳時間。交易地點：。臺北縣
        板橋市○○路180之1號附近。毒品種類、數量：以海洛
        因0.1公克一千元之價格、販賣數量0.1公克海洛因予乙
        ○○。
編號四：交易時間：96年12月間不詳時間。交易地點：臺北縣板
        橋市○○路180之1號附近。毒品種類、數量：以海洛因
        0.1公克一千元之價格、販賣數量0.1公克海洛因予乙○
        ○。
編號五：交易時間：96年12月間不詳時間。交易地點：臺北縣板
        橋市○○路180之1號附近。毒品種類、數量：以海洛因
        0.1公克一千元之價格、販賣數量0.1公克海洛因予乙○
        ○。
編號六：交易時間：96年12月間不詳時間。交易地點：臺北縣板
        橋市○○路180之1號附近。毒品種類、數量：以海洛因
        0.1公克一千元之價格、販賣數量0.1公克海洛因予乙○
        ○。
編號七：交易時間：96年12月間不詳時間。交易地點：臺北縣板
        橋市○○路180之1號附近。毒品種類、數量：以海洛因
        0.1公克一千元之價格、販賣數量0.1公克海洛因予乙○
        ○。
編號八：交易時間：96年12月間不詳時間。交易地點：臺北縣板
        橋市○○路180之1號附近。毒品種類、數量：以海洛因
        0.1公克一千元之價格、販賣數量0.1公克海洛因予乙○
        ○。
附表二：
編號一：時間：96年11月24日某時許。地點：臺北縣板橋市○○
        路180之1號附近。毒品種類、數量：以海洛因0.1公克
        新台幣一千元之價格、轉讓數量0.1公克海洛因予乙○
        ○。科刑與沒收：累犯，處有期徒刑壹年貳月。轉讓毒
        品所得一千元應沒收之，如全部或一部不能沒收時，應
        以其財產抵償之。行動電話（含0000000000號SIM卡一
        張）一支、帳冊一本沒收。
編號二：時間：96年11月25日某時許。地點：臺北縣板橋市○○
        路180之1號附近。毒品種類、數量：以海洛因0.1公克
        新台幣一千元之價格、轉讓數量0.1公克海洛因予乙○
        ○。科刑與沒收：累犯，處有期徒刑壹年貳月。轉讓毒
        品所得一千元應沒收之，如全部或一部不能沒收時，應
        以其財產抵償之。行動電話（含0000000000號SIM卡一
        張）一支、帳冊一本沒收。
編號三：時間：96年12月間不詳時間。地點：臺北縣板橋市○○
        路180之1號附近。毒品種類、數量：以海洛因0.1公克
        新台幣一千元之價格、轉讓數量0.1公克海洛因予乙○
        ○。科刑與沒收：累犯，處有期徒刑壹年貳月。轉讓毒
        品所得一千元應沒收之，如全部或一部不能沒收時，應
        以其財產抵償之。行動電話（含0000000000號SIM卡一
        張）一支、帳冊一本沒收。
附錄：本案論罪科刑法條全文
毒品危害防制條例第8條第1項
轉讓第一級毒品者，處一年以上七年以下有期徒刑，得併科新臺
幣一百萬元以下罰金。


司法院資訊處製作；財團法人民間司法改革基金會備份。
